【裁判字號】    97,台上,4072
【裁判日期】    970827
【裁判案由】    常業重利等罪
【裁判全文】
最高法院刑事判決            九十七年度台上字第四０七二號
上  訴  人  甲○○
            乙○○
上列上訴人等因常業重利等罪案件，不服台灣高等法院台南分院
中華民國九十四年十一月二日第二審判決（九十四年度上訴字第
八二五號，起訴案號：台灣嘉義地方法院檢察署九十三年度偵字
第五０七七號），提起上訴，本院判決如下：
    主  文
原判決關於常業重利部分撤銷，發回台灣高等法院台南分院。
其他上訴駁回。
    理  由
一發回部分：
本件原判決維持第一審論處上訴人甲○○、乙○○共同以乘他人
急迫貸以金錢，而取得與原本顯不相當之重利為常業罪刑之判決
，駁回彼等在第二審之上訴，固非無見。
惟查(一)有罪判決書依刑事訴訟法第三百零八條後段之規定，應記
載犯罪事實。其記載之方法，以文字或列表方式敘述，或文字、
列表併用，雖均無不可，然其以附表方式予以記載者，因該附表
已成犯罪事實之一部分，自應附入於判決書之內；否則其犯罪事
實之記載即有闕漏，既與法律之規定不符，且不足為適用法令之
基礎。原判決事實記載：「甲○○（綽號：大胖）及乙○○基於
常業重利之犯意聯絡，由甲○○於民國九十一年十一月間某日起
，在報紙刊登可借錢之廣告，並以其所有之000000000
0號行動電話為聯繫工具，招攬急需金錢之不特定人向其借貸，
並於九十三年六月上旬某日起，僱用乙○○擔任業務，負責貸放
金錢及討債，其經營方式為每借貸新台幣（下同）一萬元，先扣
利息九百零九元至三千三百三十三元不等，再以每十日為一期，
每期收取每萬元九百零九元至三千三百三十三元不等之高額利息
（換算年息為百分之三百三十一至百分之一千二百十六），以此
方式經營貸放業務，藉以取得與原本顯不相當之重利，並恃收取
利息作為生活之用，而以之為常業。適有如附表所示之李茂洲等
二十三人急需用錢，乃以上開電話與甲○○或乙○○聯絡借款，
甲○○二人遂乘李茂洲等二十三人急迫情狀下，在嘉義縣、嘉義
市及雲林縣等縣市，預扣如附表所示之利息而收取與原本顯不相
當之重利後，交付如附表所示之借款給李茂洲等二十三人，再於
每十日後收取如附表所示之利息。」既以附表為犯罪事實之一部
，然經核閱原判決，卻無該項附表，其事實之記載，尚有闕漏。
(二)數罪併罰應分別宣告其罪之刑，然後依法定標準定其應執行之
刑，刑法第五十一條定有明文。所謂其罪之刑，包括主刑、從刑
而言，固無論主刑、從刑，均須依其所犯之罪分別宣告後，再據
以定其應執行之刑方為相當。第一審判決關於甲○○所有供上訴
人等犯常業重利罪所用之原判決附表一所示之物，不在彼等所犯
該罪予以宣告沒收，然後與彼等分別另犯之恐嚇取財、偽造特種
文書罪所處之刑，定其應執行之刑，竟於定執行刑後，另行宣告
沒收，顯屬違法。原判決未予糾正，仍予維持，自非適法。(三)原
判決附表一所示之物，除帳冊及0000000000號行動電
話（含ＳＩＭ卡），原判決已於事實及理由認定說明供犯常業重
利罪所用外，其餘之物，如何供犯該罪所用，原判決事實及理由
均無認定與說明，亦有未當。以上或為上訴意旨所指摘，或為本
院得依職權調查之事項，應認原判決有撤銷發回之原因。
二駁回部分：
按刑事訴訟法第三百七十六條所列各罪之案件，經第二審判決者
，不得上訴於第三審法院，為該法條所明定。甲○○犯恐嚇取財
與侵占罪、乙○○犯偽造特種文書罪部分，原審係分別就甲○○
部分，依刑法第三百四十六條第一項、第三百三十五條第一項論
處，並以二罪有牽連犯關係，而從一重處斷。乙○○部分依刑法
二百十二條論處罪刑，核屬刑事訴訟法第三百七十六條第六、三
、一款之案件。依首開說明，既經第二審判決，自不得上訴於第
三審法院，上訴人等猶提起上訴，顯為法所不許，皆應予駁回。
據上論結，應依刑事訴訟法第三百九十五條前段、第三百九十七
條、第四百零一條，判決如主文。
中    華    民    國  九十七  年    八    月  二十七  日
                      最高法院刑事第十二庭
                          審判長法官  石  木  欽
                                法官  陳  世  淙
                                法官  洪  佳  濱
                                法官  林  俊  益
                                法官  王  居  財
      本件正本證明與原本無異
                                      書  記  官
中    華    民    國  九十七  年    九    月    二    日
                                                    Ｍ


司法院資訊處製作；財團法人民間司法改革基金會備份。
